臺灣高等法院民事判決
110年度上易字第656號
上  訴  人  楊永樹  
訴訟代理人  尤彰澤律師
被 上訴 人  楊世朱  
            楊永堅  
上二人共同
訴訟代理人  蘇孝倫律師
            李維中律師
被 上訴 人  楊秋女  
訴訟代理人  陳威駿律師
            陳泓達律師
上列當事人間請求返還借名登記股份事件，上訴人對於中華民國
110年4月9日臺灣士林地方法院109年度訴字第994號第一審判決
提起上訴，本院於110年11月9日言詞辯論終結，判決如下：
    主      文
上訴駁回。
第二審訴訟費用由上訴人負擔。
    事實及理由
一、按各共有人對於第三人，得就共有物之全部為本於所有權之
    請求。但回復共有物之請求，僅得為共有人全體之利益為之
    。民法第821條定有明文。又上開規定，於所有權以外之財
    產權，由數人共有或公同共有者準用之。同法第831條亦定
    有明文。經查，上訴人主張被上訴人楊秋女、楊世朱、楊永
    堅(下稱被上訴人，分稱其名)名下之新發工業股份有限公司
    (下稱新發股份有限公司)股份，為訴外人楊進財即兩造之父
    所借名登記，楊進財於民國(下同)108年3月6日死亡，與被
    上訴人間之借名契約類推適用民法第550條規定即告消滅，
    對被上訴人有民法第767條規定之所有權返還請求權及民法
    第179條規定之不當得利返還請求權，應由全體繼承人公同
    繼承，其為楊進財之繼承人，自得為全體繼承人之利益對被
    上訴人為請求等語。則上訴人依繼承之法律關係、民法第76
    7條、第179條規定，請求被上訴人將其等名下之新發股份有
    限公司股份移轉登記於楊進財全體繼承人名下，核與民法第
    831條、第821條規定相符，當事人適格並無欠缺，合先敘明
    。
二、本件上訴人主張：楊進財於58年12月間設立新發工業有限公
    司(下稱新發有限公司)，原始股東僅有楊進財及其配偶即訴
    外人高月照(000年0月00日死亡)。楊進財於70年間欲將新發
    有限公司變更組織為股份有限公司，為符合當時股份有限公
    司需有7名股東之規定，故於72年6月7日將新發有限公司出
    資額200股借名登記於楊秋女名下，於76年12月8日變更新發
    有限公司章程為股份有限公司，將公司股份各50股借名登記
    於楊世朱、原審同案被告楊永順名下，另將1000股借名登記
    於楊秋女名下，並於77年1月21日辦理變更組織為股份有限
    公司之登記完畢。又楊進財於88年5月26日因訴外人徐阿順
    退股150股，為使新發股份有限公司股東人數仍維持7人，乃
    將新發股份有限公司股份900股借名登記於楊永堅名下。因
    被上訴人名下之新發股份有限公司股份均係楊進財借名登記
    ，故長達30年未召開股東會，被上訴人亦未行使股東權、選
    任董監事、決議分配股息，楊秋女雖掛名新發股份有限公司
    監察人，亦未曾行使監察權，被上訴人名下股份皆由楊進財
    管理、使用、處分。且楊秋女於新北市政府訪查時陳稱楊進
    財要把公司留給上訴人，訴外人賴君毅亦在他案證稱上訴人
    比較孝順，所以楊進財要把工廠給上訴人，可見楊進財與被
    上訴人間確有借名關係存在。嗣楊進財於108年3月6日死亡
    ，類推適用民法第550條規定，其與被上訴人間之借名契約
    即告消滅，然被上訴人卻拒絕將其等名下之新發股份有限公
    司股份返還予楊進財之全體繼承人等語，依繼承之法律關係
    、民法第767條、第821條、第179條規定，求為命楊秋女、
    楊世朱、楊永堅應依序將新發股份有限公司股份1200股、50
    股、900股移轉登記於楊進財全體繼承人(即兩造及楊永順)
    名下之判決(未繫屬本院部分，不予贅述)。
三、被上訴人則以：新發股份有限公司於77年1月21日始登記變
    更組織為股份有限公司，而楊進財早於72年6月7日即登記楊
    秋女為新發有限公司之股東，自無可能係為符合股份有限公
    司股東需7人以上之規定而借用楊秋女名義登記。又76年12
    月8日楊進財不僅變更新發有限公司章程為新發股份有限公
    司，使楊世朱成為公司股東，並使被上訴人、楊永順亦成為
    公司股東，上訴人並未主張自己為借名登記，且上訴人於原
    審主張楊永順為借名登記，經原審判決敗訴後，亦因上訴人
    未上訴而確定，卻僅主張楊世朱為借名登記，顯與常理有違
    。另88年5月26日訴外人徐阿順退股150股，上訴人承受徐阿
    順股份及董事職位，楊進財則將自己原有之900股贈與楊永
    堅，顯非借名登記。再者，楊進財生前擬解散新發股份有限
    公司，於105年11月10日邀集被上訴人等召開股東會議，監
    察人楊秋女亦於108年12月9日以監察人身分會同楊世朱、楊
    永堅、楊永順等股東共同於108年12月9日委請律師請求上訴
    人返還新發股份有限公司印章、存摺、印鑑，及聲請法院裁
    定解散新發股份有限公司(案列臺灣新北地方法院《下稱新北
    地院》108年度司字第72號），並無上訴人所指新發股份有限
    公司從未召開股東會或楊秋女從未行使監察權之情。可見伊
    等與楊進財間就新發股份有限公司股份並無借名關係存在。
    縱認楊進財與伊等間有借名關係存在，惟股份有限公司股東
    人數於90年10月25日已無限制，楊進財與伊等之借名關係即
    屬終止，楊進財已得行使借名登記物返還請求權，則上訴人
    於109年始提起本件訴訟，請求權已罹於15年之時效而消滅
    等語，資為抗辯。
四、原審為上訴人敗訴之判決，上訴人不服提起一部上訴，聲明
    ：㈠原判決關於駁回上訴人後開第2項之訴部分廢棄。㈡上開
    廢棄部分，楊秋女、楊世朱、楊永堅應依序將新發股份有限
    公司股份1200股、50股、900股移轉登記於楊進財全體繼承
    人名下。被上訴人則答辯聲明：上訴駁回。
五、兩造不爭執事項（本院卷第176至177頁）：
  ㈠新發有限公司係楊進財於58年12月12日設立，資本額為30萬
    元，原始股東計有楊進財及其配偶高月照(000年0月00日死
    亡）。新發有限公司於66年7月8日新增訴外人黃李英美、楊
    寶秀、楊美淑為股東，股東人數總計5人，公司資本額變更
    為300萬元，於72年6月16日新增楊秋女為股東，出資額記載
    為20萬元(200股)，楊美淑出資額15萬元讓與訴外人徐阿順
    ，股東人數總計6人，公司資本額並變更為700萬元（見原審
    卷一第296、306至311頁）。
　㈡楊進財於72年5月21日出具法定代理人同意書，記載：「茲同
    意楊秋女出資新臺幣貳拾貳萬元，投資新發工業有限公司，
    一切有關公司法令問題，概由父親楊進財為法定代理人負責
    」，於76年12月8日出具法定代理人同意書，記載：「股東
    楊永樹（00年00月00日生）、楊世朱（00年0月00日生）、
    楊永順（00年0月00日生）各出資新臺幣伍萬元，現因未達
    法定年齡之限制行為能力人，有關公司之業務，由其父親楊
    進財代理，恐口無憑，特立此書存照。」此後新發股份有限
    公司之股東計有楊永樹、楊世朱、楊永順等，股東人數已達
    7人，楊秋女之出資額由20萬元增至120萬元(1200股)，公司
    資本額並變更為1700萬元，並於77年完成變更組織為股份有
    限公司之登記（見原審卷二第92頁、原審卷一第298至300頁
    、原審卷二第94頁）。
　㈢88年6月8日原登記為新發股份有限公司董事之股東徐阿順退
    股150股，其出資額由15萬元減為0。上訴人之出資額由5萬
    元增為20萬元(200股)，上訴人並改登記為董事。楊進財之
    出資額由1080萬元減為990萬元，計減少90萬元(900股)，楊
    永堅（65年4月19日生）原非股東，出資額由0元增為90萬元
    (900股)，新增為新發股份有限公司股東（見原審卷一第298
    至304頁）。
六、本院判斷：
    上訴人主張楊秋女、楊世朱、楊永堅名下之新發股份有限公
    司股份1200股、50股、900股，均係楊進財借名登記，楊進
    財於108年0月0日死亡，與被上訴人間之借名登記契約即告
    消滅，被上訴人自應將其等名下之新發股份有限公司股份移
    轉登記於楊進財全體繼承人名下等語。惟為被上訴人所否認
    ，並以前詞置辯。
　㈠按借名登記契約，係指當事人約定一方將自己之財產以他方
    名義登記，而仍由自己管理、使用、處分，他方允就該財產
    為出名登記之契約。是出名人與借名者間應有借名登記之意
    思表示合致，始能成立借名登記契約。又不動產為登記名義
    人所有屬常態事實，為他人借名登記者屬變態事實，主張借
    名登記者，應就該借名登記之利己事實，提出符合經驗法則
    、論理法則之事證以資證明，始可謂已盡舉證責任(最高法
    院110年度台上字第511號判決要旨參照)。
　㈡上訴人雖主張楊秋女於72年6月7日取得之新發有限公司出資
    額200股，係楊進財為將新發有限公司變更組織為股份有限
    公司而借名登記云云。惟查，新發有限公司係於77年1月21
    日始變更登記為股份有限公司，有變更登記事項卡足憑(見
    原審卷一第298至300頁)，則楊進財自無於新發有限公司變
    更組織為股份有限公司4年多前之72年6月7日，將新發有限
    公司出資額200股借名登記於楊秋女名下之必要。則上訴人
    上開主張，顯與常理有違，不足採信。
　㈢上訴人雖另主張：楊進財於76年12月8日為變更新發有限公司
    組織為股份有限公司，將新發股份有限公司股份50股借名登
    記於楊世朱名下云云。惟查，楊進財於76年12月8日除變更
    新發有限公司章程為新發股份有限公司，將公司股份50股登
    記於楊世朱名下外，另亦將公司股份各50股登記於上訴人與
    楊永順名下，有變更登記事項卡足憑（見原審卷一第298至3
    00頁)。衡諸常情，楊進財於76年12月8日變更新發有限公司
    章程為新發股份有限公司，如有將公司股份借名登記於其子
    女，應係三名子女即上訴人、楊世朱、楊永順均為借名登記
    ，當無僅上訴人非借名登記，其餘之子女均為借名登記之理
    。則上訴人未主張其為借名登記，僅主張楊世朱、楊永順為
    借名登記，顯與常情有違，且未舉證以實其說，亦不足採。
　㈣上訴人雖又主張楊進財於88年6月8日因徐阿順退股150股，為
    維持新發股份有限公司股東人數在7人以上，將新發股份有
    限公司股份900股借名登記於楊永堅名下云云。惟查，楊進
    財苟係因徐阿順退股150股，欲維持新發股份有限公司股東
    人數在7人以上，則直接將徐阿順之150股借用楊永堅名義登
    記即為已足，斷無減少自己股份900股，轉而登記於楊永堅
    名下之理。則上訴人上開主張，亦乖離常情，洵無可採。
　㈤上訴人雖再主張：新發股份有限公司從未分配股息，長達30
    年未召開股東會，被上訴人亦未曾行使股東權，楊秋女雖掛
    名新發股份有限公司監察人，亦未曾行使監察權，被上訴人
    名下股份皆由楊進財管理、使用、處分，可見楊進財與被上
    訴人間確有借名關係存在云云。惟查，證人賴麗華證稱：我
    是在81、82年開始為新發股份有限公司服務，因為公司都虧
    損，並未發放紅利或股利，到105年度就說不做了，109年6
    月份所有帳目就已經不在我們這邊做等語(見本院卷第293至
    294頁)，可見新發股份有限公司係因虧損而未發放紅利或股
    利，不能據此認定楊進財與被上訴人間有借名關係存在。次
    查，被上訴人抗辯楊進財、楊世朱、楊永堅、上訴人有於10
    5年11月10日出席新發股份有限公司股東會，及楊秋女有於1
    08年10月29日向新北地院聲請解散新發股份有限公司等情，
    已據提出新發股份有限公司股東會簽到簿、民事聲請狀足憑
    (見原審卷一第312、314頁)，堪信為真，並無上訴人所指新
    發股份有限公司從未召開股東會，或楊秋女從未行使監察權
    之情。則上訴人上開主張，顯與事實不符，委無足取。
　㈥上訴人雖復主張：楊秋女於108年12月6日新北市政府經濟發
    展局(下稱經發局)訪查時表示，其目前人在美國，父(楊進
    財）母（高月照）去世後，把公司留給弟弟楊永樹，可見楊
    進財與被上訴人間有借名關係存在云云，並提出經發局裁定
    解散訪查紀錄表及訊問筆錄為憑(見原審卷一第195至198頁)
    。惟查，楊秋女已於108年12月25日以電子郵件向經發局訪
    查人員表示訪查紀錄有所筆誤，應更正為：「家父董事長楊
    進財去世前，不想把公司留給楊永樹佔為獨有，因此楊永樹
    懷恨在心，弟弟楊永樹會很凶，所以全家都很怕他，他現在
    居然讓他的老婆的公司員工（瑞化有限公司）使用！沒有新
    發股東們同意！」，而新北市政府亦據以函知新北地院：「
    有關本府前檢送旨揭公司裁定解散訪查紀錄表，因越洋電話
    收訊不佳，導致書面紀錄與裁定解散聲請人楊秋女欲表達意
    思有出入」等語，亦有電子郵件及新北市政府新北府經司字
    第1088088732號函可稽(見原審卷一第422、424頁)。則前揭
    經發局於108年12月6日作成之楊秋女電話訪查紀錄，既係因
    越洋電話收訊不佳導致與楊秋女表達意思有所出入，自難採
    為不利被上訴人之認定。
　㈦上訴人雖猶主張：訴外人賴君毅於他案證稱，楊進財跟我說
    子女只有楊永樹比較孝順，其他子女都沒有在工作，楊進財
    跟我說過幾十次，他說楊世朱是鐵掃帚、剪刀柄。楊進財每
    次到我那邊講到他的子女就很生氣，他說其他子女都不孝順
    ，只有楊永樹比較孝順。而楊進財得到大腸癌之後楊永樹就
    回國照顧他，所以楊進財有表示要把工廠給他，可見楊進財
    與被上訴人間確有借名關係存在云云，並提出訊問筆錄為憑
    (見原審卷一第197至198頁)。惟查，賴君毅於他案證述情節
    與楊進財於107年11月13日所出具經認證之聲明同意書所載
    ：本人楊進財因患有脊隨側彎之疾，行動不便，需常坐輪椅
    ，生活無法自理，也因年邁需與家人同居，以便長期理想之
    照料，享有親情之樂，而不想再獨居，故自願與三男楊永堅
    定居於同一個住所，以便照料生活等語(見原審卷一第426頁
    ）不符，已難遽以採信。況工廠與新發股份有限公司之股份
    乃不同之標的物，縱楊進財有告知賴君毅要將工廠給上訴人
    ，亦不能遽予推論被上訴人名下之新發股份有限公司股份係
    借名登記。則賴君毅於另案之證言亦不足為有利於上訴人之
    認定。
　㈧縱上所述，上訴人並未就其主張楊進財與被上訴人間就新發
    股份有限公司之股份有借名登記之利己事實，提出符合經驗
    法則、論理法則之事證以資證明，尚難認已盡舉證責任，亦
    難認楊進財與被上訴人間就新發股份有限公司之股份有借名
    關係存在。
七、從而，上訴人依繼承之法律關係、民法第767條、第821條及
    第179條規定，請求被上訴人將其等名下之新發股份有限公
    司股份移轉登記於楊進財全體繼承人名下，為無理由，不應
    准許。原審就此部分所為上訴人敗訴之判決及駁回假執行聲
    請，並無不合。上訴論旨指摘原判決不當，求予廢棄改判，
    為無理由，應駁回其上訴。
八、本件事證已臻明確，兩造其餘之攻擊或防禦方法及所用之證
    據，經本院斟酌後，認為均不足以影響本判決之結果，爰不
    逐一論列，附此敘明。
九、據上論結，本件上訴為無理由，依民事訴訟法第449條第1項
    、第78條，判決如主文。
中　　華　　民　　國　　110 　年　　12　　月　　14　　日
                  民事第十庭    
                      審判長法  官  黃嘉烈
                            法  官  高明德
                            法  官  何君豪
正本係照原本作成。
不得上訴。
中　　華　　民　　國　　110 　年　　12　　月　　15　　日

  　　　　　　　　　　　　　書記官  陳奕伃